【裁判字號】    97,消債更,14
【裁判日期】    980330
【裁判案由】    更生事件
【裁判全文】
臺灣彰化地方法院民事裁定            97年度消債更字第14號
聲  請  人  甲○○
上列當事人聲請消費者債務清理事件，本院裁定如下：
    主  文
聲請駁回。
聲請費用新臺幣壹仟元由聲請人負擔。
    理  由
一、按債務人不能清償債務或有不能清償之虞者，得依消費者債
    務清理條例所定更生或清算程序，清理其債務。且債務人與
    金融機構協商成立者，不得聲請更生或清算，但因不可歸責
    於己之事由，致履行顯有重大困難者，不在此限；本條例施
    行前，債務人依金融主管機關協調成立之中華民國銀行公會
    會員辦理消費金新細明體融案件無擔保債務協商機制與金融
    機構成立之協商，準用前項之規定，消費者債務清理條例第
    3 條、第151條第5項、第6 項分別定有明文。又聲請更生或
    清算不合程式或不備其他要件者，法院應以裁定駁回之，但
    其情形可以補正者，法院應定期間先命補正，復為同條例第
    8條所明定。
二、本件聲請人聲請意旨略以：聲請人前因故積欠債權人債務達
    新台幣（下同）0000000元（包括有擔保債務169000元及無
    擔保債務0000000元），致財產及收入不足以清償債務，前
    曾於民國95年8月間，依照中華民國銀行公會會員辦理消費
    金融案件無擔保債務協商機制與金融機構成立協商，協商條
    件為月付24950元，利率5%，分120期償還，惟因協商金額過
    高，聲請人雖勉力工作，然現每月僅有42000元之收入，扣
    除生活必要支出（包含扶養費）34110元，已無力繼續履行
    原協商條件，顯係因非可歸責於己之事由致履行有重大困難
    ，爰請求准予裁定開始更生程序等語。
三、經查，聲請人因積欠有擔保債務（車貸）98201元（聲請人
    稱積欠169000元，惟星展銀行陳報僅積欠98201元）及無擔
    保債務0000000元，合計0000000元，有不能清償之虞，於更
    生聲請前95年8月間已與安泰商業銀行協商成立，約定自95
    年9月起分120期，按月清償24950元，並於97年3月毀諾，此
    有聲請人所提債權人清冊、安泰銀行所提協議書影本及星展
    銀行陳報狀附卷可佐。又依聲請人95、96年度綜合所得稅資
    料可知，聲請人於95、96年之平均每月薪資收入分別為4278
    9元、43248元，迄提出本件更生聲請時97年4月之薪資收入
    仍為46220元，僅97年1至3月之薪資減為32038元，此有聲請
    人提出之個人薪資表在卷可稽，是聲請人協商成立後薪水並
    無減少，亦無喪失或減低工作能力之情況，無發生協商之後
    情事變更致不能清償之情事；雖其稱因母親於95年12月罹患
    大腸癌而向公司借款20萬元，每月須償還公司5000元，扣除
    生活必要支出及父母女兒之扶養費用，剩餘之金額已不足清
    償協商金額云云，惟查：
  (一)聲請人之父有房屋一棟、土地四筆，95、96年有利息收入83
    30元、9086元，迄95、96年底存款結存亦有95594元、13528
    6元，97年3月並提轉定期存款10萬元，其母95、96年利息所
    得為8166元、7355元，92年4月起至97年四月止每半年均繳
    付壽險保費9856元，每年均有壽險分紅，95年11月及97年4
    月共提轉定存10萬元，此有該二人郵局交易清單可考，是其
    母之疾病所需費用除有健保支付外，依其父母之財力應尚可
    自行負擔，而聲請人已積欠高額債務是否應在協商成立後增
    加負擔而借款實有可議，是其主張因向公司借款需每月償還
    致收入減少，難認為不可歸責於己之事由，且其父母有無須
    由聲請人扶養亦非無疑。
  (二)況按負扶養義務者有數人而其親等同一時，應各依其經濟能
    力，分擔義務。受扶養權利者，以不能維持生活而無謀生能
    力者為限。前項無謀生能力之限制，於直系血親尊親屬，不
    適用之。因負擔扶養義務而不能維持自己生活者，免除其義
    務。但受扶養權利者為直系血親尊親屬或配偶時，減輕其義
    務。扶養之程度，應按受扶養權利者之需要與負扶養義務者
    之經濟能力及身分定之，民法第1115條第3項、第1117、111
    8、1119條分別定有明文。次按家庭生活費用，除法律或契
    約另有約定外，由夫妻各依其經濟能力、家事勞動或其他情
    事分擔之，民法第1003條之1第1項亦有明文。聲請人尚有一
    兄亦應負擔父母之扶養義務，不因其不能維持自己生活而免
    其義務，聲請人雖稱其兄89年生意失敗後已無任何消息，惟
    其並未被申報為失蹤人口，96年度尚有所得收入，此有稅務
    電子閘門財產所得明細表可憑，是聲請人所稱父母之扶養費
    即應扣除二分之一，由聲請人負擔4550元。又聲請人之配偶
    雖無財產，有工作收入，亦應負擔子女之扶養義務二分之ㄧ
    ，是聲請人負擔子女之扶養費亦應扣除1000元。
  (三)又聲請人並未舉證協商成立後有何非其所能控制之情事變更
    ，致其收入減少或支出增加，聲請人於協商時所約定之條件
    係依其所陳報之收入及可負擔能力而成立，其收入扣除扶養
    費及協商金額後尚有11500元，已逾最低生活支出標準9829
    元，自難認聲請人有何協商成立後，因不可歸責於己之事由
    ，致履行顯有重大困難之情可言。
四、綜上，本件聲請人既未能釋明因何不可歸責於己之事由導致
    履行協商內容顯有重大困難，且依原協商條件之履行亦非顯
    有重大困難，故應認屬聲請更生之要件不備。從而，聲請人
    更生之聲請，核與消費者債務清理條例第151條第5項但書、
    第6項等規定不符，且屬無法補正，揆諸前開說明，自應駁
    回其更生之聲請，爰裁定如主文。
中    華    民    國     98     年   3    月    30    日
              民事第一庭    法      官  黃倩玲
上為正本係照原本作成。
如不服本裁定，應於裁定送達後10日內，以書狀向本院提出抗告
，並繳納抗告費新臺幣1千元
中    華    民    國     98     年   3    月    31    日
                            書  記  官  楊美芳


司法院資訊處製作；財團法人民間司法改革基金會備份。
